【裁判字號】    98,上易,937
【裁判日期】    980818
【裁判案由】    詐欺
【裁判全文】
臺灣高等法院臺中分院刑事判決         98年度上易字第937號
上  訴  人  臺灣南投地方法院檢察署檢察官
被      告  甲○○（原名李建燁）
上列上訴人因詐欺案件，不服臺灣南投地方法院97年度易字第
730號中華民國98年4月22日第一審判決（起訴案號：臺灣南投地
方法院檢察署97年度偵字第3786號、第3787號、第4451號，移送
併案審理案：臺灣板橋地方法院檢察署98年度偵字第12363號）
，提起上訴，本院判決如下：
    主  文
原判決撤銷。
甲○○幫助意圖為自己不法之所有，以詐術使人將本人之物交付
，處有期徒刑貳月，如易科罰金，以新臺幣壹仟元折算壹日。
    犯罪事實
一、甲○○（原名李建燁）於民國（下同）94年10月13日因車禍
    損及腦部，而有器質性精神病（於97年2月9日因器質性精神
    病領有重大傷病卡），自上開車禍後至97年5月28日前往南
    投市○○路惠良精科診所診療前，因器質性精神病，致依其
    辨識而行為之能力，顯著減低，但仍可預見提供自己金融帳
    戶予不明人士使用，有遭他人作為詐欺犯罪工具之虞，竟仍
    不違其本意，而基於幫助他人詐騙金錢之不確定故意，於九
    十七年一月二十五日十四時許，委託其女友丙○○（原名張
    瀕方）在臺中縣大里市（起訴書誤載為南投縣埔里鎮）統一
    超商益民門市，以宅急便寄送之方式，將其所申設之中國信
    託商業銀行帳號：八二二─000000000000號（
    以下簡稱系爭中國信託帳戶）、合作金庫商業銀行帳號：
    六─0000000000000號（以下簡稱系爭合作
    金庫帳戶）及中華郵政股份有限公司埔里北平郵局00000000
    000000000號等帳戶之存摺、金融卡、密碼等物品，交予某
    詐騙集團之成員，充作該詐騙集團轉向他人詐騙收取款項之
    工具。嗣該詐騙集團成員於：
    (一)九十七年一月二十六日二十時許，向丁○○佯稱其之前向
      東森購物台購物之交易轉帳誤設約定轉帳功能，每月將會
      自動扣款，必須依照指示至自動提款機操作取消自動扣款
      設定，丁○○不疑有他，乃依該詐騙集團人員之指示操作
      自動提款機，未料竟陸續轉出新臺幣（下同）共二十四萬
      九千元至甲○○之前開中國信託帳戶，以及匯出三萬八千
      一百七十一元至甲○○之前開埔里北平郵局帳戶。
    (二)九十七年一月二十七日十六時三十二分許，向戊○○佯稱
      其之前向東森購物台購物之交易帳款發生問題，必須依照
      指示至自動提款機操作始能取回多餘之扣款，戊○○不疑
      有他，乃依該詐騙集團人員之指示操作自動提款機，未料
      竟轉出九千一百三十二元至甲○○之前開系爭合作金庫帳
      戶。
    (三)九十七年一月二十七日十五時三十分許，向庚○○佯稱其
      之前向東森購物台購物之分期付款有問題，必須依照指示
      至自動提款機操作辦理停止分期付款事宜，庚○○不疑有
      他，乃依該詐騙集團人員之指示操作自動提款機，未料竟
      陸續轉出共五萬九千九百七十八元至甲○○之前開系爭合
      作金庫帳戶。
    (四)九十七年一月二十六日二十時許，向己○○佯稱其之前向
      東森購物台購物之分期付款扣款發生問題，必須依照指示
      至自動提款機操作辦理始能更正錯誤扣款之事宜，己○○
      不疑有他，乃依該詐騙集團人員之指示操作自動提款機，
      未料竟陸續轉出三千六百三十三元至甲○○之前開系爭合
      作金庫帳戶。
    嗣丁○○、戊○○、庚○○、己○○等人發現情狀有異，始
    知受騙。
二、案經南投縣政府警察局埔里分局報告及臺北縣政府警察局板
    橋分局報告臺灣臺中地方法院檢察署呈臺灣高等法院檢察署
    核轉臺灣南投地方法院檢察署檢察官偵查起訴，暨臺灣板橋
    地方法院檢察署檢察官移送併案審理。
    理  由
一、按被告以外之人於審判外之陳述，雖不符刑事訴訟法第159
    條之1至第159條之4之規定，而經當事人於審判程序同意作
    為證據，法院審酌該言詞陳述或書面陳述作成時之情況，認
    為適當者，亦得為證據。當事人、代理人或辯護人於法院調
    查證據時，知有第159條第1項不得為證據之情形，而未於言
    詞辯論終結前聲明異議者，視為有前項之同意，刑事訴訟法
    第159條之5定有明文。查本案全部卷證，公訴人、被告均不
    爭執其證據能力，本院復衡以該等供述證據作成時之情況，
    應為適當，是可認後述所引用證據之證據能力均無疑義，合
    先敘明。
二、訊據被告甲○○矢口否認有何幫助詐欺取財之犯行，辯稱：
    伊係被害人，因為伊根本不知道這些錢，伊原本是要貸款，
    方在網路上看到忠訓國際網頁才登入，後有一名自稱「林哲
    榮」與之聯繫，沒想到被詐騙帳戶，伊其他事項都是交由其
    前妻丙○○代辦，東西也是她寄的，大部分的詐騙電話也是
    她接的，所以伊知道的東西不是很多等語。
三、惟查：
  (一)被害人丁○○、戊○○、庚○○、己○○等人關於其等確有
    遭如事實欄所示詐騙集團成員詐騙，並分別將上述金額以Ａ
    ＴＭ轉帳匯款之方式，匯入系爭埔里北平郵局帳戶及合作金
    庫帳戶中，分別據丁○○、戊○○、庚○○、己○○等人於
    警詢時指述綦詳（見第00000000000號警卷第1-3頁、第14-1
    6頁、第00000000000號警卷第1-2頁、第00000000000號警卷
    第5-7頁、臺灣板橋地方法院檢察署98年度偵字第418號卷第
    7頁、第8頁）且有中華郵政公司自動櫃員機儲戶交易明細表
    （見第00000000000號警卷第5-6頁）、中華郵政公司自動櫃
    員機儲戶交易明細表（同卷第17頁）、合作金庫銀行新開戶
    建檔登錄單（同卷第32頁）、合作金庫銀行存摺存款/綜合
    存款客戶全部資料查詢單（同卷第32頁）、合作金庫銀行存
    摺存款/綜合存款客戶當月份交易資料查詢單（同卷第33頁
    ）中華郵政公司自動櫃員機儲戶交易明細表（第0000000000
    0號警卷第3-4頁）、合作金庫銀行新開戶建檔登錄單（同卷
    第12頁）、合作金庫銀行存摺存款/綜合存款客戶全部資料
    查詢單（同卷第12頁）、合作金庫銀行存摺存款/綜合存款
    客戶當月份交易資料查詢單（同卷第13頁）、整合性通訊資
    料維護--銀行部分（同卷第14頁）、帳戶歷史交易查詢（同
    卷第15頁）、中華郵政公司自動櫃員機客戶交易明細表（第
    00000000000號警卷第12-14頁）在卷可稽，丁○○、戊○○
    、庚○○、己○○等人確有遭詐欺如犯罪事實欄所示之金額
    ，應堪認定。
  (二)中國信託商業銀行帳號：八二二─00000000000
    0號（以下簡稱系爭中國信託帳戶）、合作金庫商業銀行帳
    號：六─0000000000000號及中華郵政股
    份有限公司埔里北平郵局00000000000000000號等帳戶確係
    被告甲○○所申設，除據被告甲○○自承在卷外，復有中國
    信託商業銀行股份有限公司97年5月15日中信銀集作字第975
    05665號函暨所附資料（見97年偵字第6353號偵查卷第4-8頁
    ）、合作金庫銀行埔里分行97年5月8日合金埔存字第097000
    1971號函暨所附開戶資料（見97年偵字第1788號偵查卷第
    17-19頁）、中華郵政股份有限公司南投郵局98年2月10日營
    字第0980200097號函暨所附帳號000000-0000000-0查詢客戶
    存簿資料、客戶歷史交易清單等可資佐證（見原審卷第39-4
    1頁），從而上開被告甲○○所申設之帳戶確係被詐欺集團
    利用為詐欺款項之帳戶，亦堪認定。
  (三)上開帳戶存摺、提款卡、密碼係由被告委託丙○○（當時為
    被告之女友，嗣於97年5月30日結婚、同年9月1日離婚），
    於九十七年一月二十五日十四時許，在臺中縣大里市（起訴
    書誤載為南投縣埔里鎮）統一超商益民門市，以宅急便寄送
    之方式寄出之事實，業據被告自承在卷，且據證人丙○○於
    原審證稱：「是我幫他（指被告）寄的．．．台中縣大里市
    的益民門市統一超商寄的，因為當時中國信託的存摺有有毀
    損，所以在大里中國信託銀行辦理新的存摺，所以才在該超
    商一起寄」等語（見原審卷第45頁），且有統一超商宅急便
    收聯單一紙在卷可憑（見臺灣南投地方法院檢察署97年度偵
    字第3786號偵查卷第14頁）。
  (四)被告雖以本件係為辦理信用貸款所以寄交上開帳戶資料，惟
    按一般辦理信用貸款，若欲對申請者進行徵信，係透過金融
    機制調查其信用狀況，並不會要求申請者提供帳戶存摺、金
    融卡及密碼等物品，況被告自承先前曾向多家銀行申辦貸款
    遭拒絕等情，足認被告已明知自己之條件並不符合銀行申辦
    貸款之資格，雖其欲透過非正常管道辦理貸款，然被告對於
    與其接洽貸款之人素未謀面，且本件被告辦理貸款之公司在
    臺北，被告竟將上開帳戶、提款卡、密碼寄往屏東予不詳姓
    名年籍之成年人，被告顯可預見其係提供自己金融帳戶予不
    明人士使用，其主觀上應可預見該不明人士可能將其金融帳
    戶作為不法使用至明。被告上開犯行，應堪認定。
  (五)被告於本院另稱：因為為其辦理貸款之人表示要取得其帳戶
    ，製造存提款紀錄，以利貸款等語，而證人即被告之前妻丙○○於原審亦證稱：「辦貸款的人說我們銀行交易明細不夠
    漂亮，然後他跟我們講，他先要把他自己的錢轉到我們的戶
    頭，讓明細看起來比較漂亮」等語（見原審卷第45頁），而
    被告於本院審理時再提出其與貸款專員陳揚仁之通話譯文，
    證明其辦理貸款確有美化帳面之情事，惟專員陳揚仁之貸款
    與本件被告所涉犯罪事實並非同一案件，自不得引陳揚仁為
    被告所辦之貸款做為本件判斷依據，再者縱認被告所提為其
    辦理貸款之不詳姓名年籍之成年人確有為美化帳面之說詞，
    則被告與為其辦理貸款之不詳姓名年籍之成年人以不實之帳
    面美化取得貸款公司之貸款，亦屬不正當手段，反足證被告
    以其帳戶供他人為不實之存提款，則以被告准許素未謀面之
    人利用其帳戶為不實之存提款，並參諸被告於警詢即自承：
    「（問：是否知道當人頭帳戶是違法的行為？）知道」等語
    （見第00000000000號警卷第4頁），以及上開被告未將上開
    帳戶資料寄往辦理貸款公司所在地臺北，而將資料寄往非辦
    理貸款之屏東予不詳姓名年籍之人自由使用其帳戶，被告顯
    可預見提供自己金融帳戶予不明人士使用，有遭他人作為詐
    欺犯罪工具之虞，仍將之寄送，並無法解免其幫助詐欺之犯
    行，縱本院傳喚貸款專員陳揚仁到庭為上開美化帳面之證明
    ，亦無從執為有利於被告之認定，附此敘明。
  (六)綜上所述，本件被告幫助詐欺犯行，已臻明確，應予依法論
    科。
四、本件被告提供其所有上開本案帳戶之存摺、提款卡及密碼等
    物交予不詳姓名之成年男子及其所屬詐騙集團作為詐欺取財
    之用，係屬基於幫助他人詐欺取財之不確定故意，且所為係
    詐欺取財罪構成要件以外之行為，核其所為係犯刑法第30條
    第1項、第339條第1項詐欺取財罪之幫助犯，爰依同法第30
    條第2項規定，按正犯之刑減輕之。又被告以一幫助詐欺之
    行為，幫助詐騙集團分別詐騙被害人丁○○、戊○○、庚○○、己○○等人之財物，係一行為觸犯數個相同罪名，為想
    像競合犯，應依刑法第55條規定，從一重處斷。移送本院併
    案審理之臺灣板橋地方法院檢察署98年度偵字第12363號之
    丁○○匯出三萬八千一百七十一元至甲○○之前開埔里北平
    郵局帳戶之事實，起訴書之雖未載及，惟本院認與起訴部分
    ，具有裁判上一罪關係，自為起訴效力所及，本院應併予審
    判。又行為時因精神障礙，致其辨識行為違法或依其辨識而
    行為之能力，顯著減低者，得減輕其刑，刑法第19條第2項
    定有明文，本件被告固於本院審理時能為充分之答詢，且依
    被告就診之惠良精神診所於98年7月7日回覆本院函稱：被告
    大多時間處於正常等語（見本院卷第57頁），然查：被告係
    於94年10月13日因車禍損及腦部，經判定器質性精神病，於
    95 年2月9日起領有重大傷病卡，且體位經列為「免役體位
    」，並於惠良精神診所97年5月18日至97年11月18日診療期
    間，認被告精神狀況多次惡化至「精神耗弱」狀況，有重大
    傷病卡、被告個人戶籍資料、免役證明以及惠良精神診所98
    年7 月7日回覆本院函一份在卷可稽（見97年度偵字第1788
    號卷第5頁、原審卷第53之頁、第58頁、本院卷第57頁），
    是被告於車禍發生後至前往惠良精神診所前之行為時，顯係
    處因精神障礙，致依其辨識而行為之能力，顯著減低之情形
    ，依刑法第19條第2項減輕其刑。原審未經詳予勾稽，認被
    告之上開犯行不能證明，而為無罪之諭知，顯有違誤，原審
    法院檢察署檢察官亦執此指摘原審諭知被告無罪顯有違誤，
    即有理由，自應由本院將原審判決予以撤銷改判。爰審酌被
    告提供帳戶供他人非法使用，使詐騙集團之成員易於得手，
    助長詐欺之犯罪風氣，嚴重危害社會治安，並使被害人丁○○、戊○○、庚○○、己○○受有如事實欄所載之損害，然
    被告本身未實際參與本件詐欺取財之犯行，可責難性較小，
    暨參酌其犯後態度等一切情狀，從輕量處如主文第二項所示
    之刑，並諭知易科罰金之折算標準，以示懲儆。
據上論結，應依刑事訴訟法第369條第1項前段、第364條、第299
條第1項前段，刑法第30條第1項、第2項、第19條第2項、第339
條第1項、第41條第1項前段，刑法施行法第1條之1，判決如主文
。
本案經檢察官乙○到庭執行職務。
中    華    民    國    98    年    8     月    18    日
            刑事第二庭    審判長法  官  李  璋  鵬
                                法  官  胡  森  田
                                法  官  胡  忠  文
以上正本證明與原本無異。
不得上訴。
                                書記官  許  麗  花
中    華    民    國    98    年    8     月    18    日
附錄本案論罪科刑法條全文：
刑法第339條
意圖為自己或第三人不法之所有，以詐術使人將本人或第三人之
物交付者，處5年以下有期徒刑、拘役或科或併科1千元以下罰金
。
以前項方法得財產上不法之利益或使第三人得之者，亦同。
前二項之未遂犯罰之。


司法院資訊處製作；財團法人民間司法改革基金會備份。
